臺灣臺北地方法院刑事判決　　　　　　　94年度訴字第1374號
公　訴　人　臺灣臺北地方法院檢察署檢察官
被　　　告　甲○○
選任辯護人　楊嘉中律師
上列被告因偽造文書等案件，經檢察官提起公訴（九十三年度偵
續字第五四六號），本院判決如下：
    主  文
甲○○行使偽造私文書，足以生損害於他人，處有期徒刑參月，
如易科罰金，以參佰元折算壹日。
    事  實
一、甲○○係黃國男之配偶，明知黃國男於民國九十一年六月十
    九日凌晨五時死亡後，權利能力已消滅，其財產係屬全體繼
    承人公同共有，竟意圖為自己不法之所有，未經全體繼承人
    之同意，於同日早上銀行上班時間內，前往臺北市○○○路
    ○段一○三號之第一商業銀行股份有限公司城東分行（下簡
    稱第一銀行城東分行），在取款憑條存戶簽章欄上盜蓋黃國
    男印章，並填寫取款金額新臺幣（下同）十五萬元、帳戶帳
    號00000000000號、日期九十一年六月十九日等
    事項，表示係黃國男欲自其在第一銀行城東分行開立之帳號
    00000000000號帳戶（下簡稱系爭帳戶）內提領
    十五萬元之意思，而偽造以黃國男名義出具之取款憑條私文
    書，再將之交付予不知情之第一銀行城東分行承辦人員而行
    使之，使該不知情之承辦人員誤以為甲○○係依黃國男本人
    授權為領款，而據以辦理自系爭帳戶提領十五萬元之手續，
    並將十五萬元現金交付甲○○，足以生損害於第一銀行城東
    分行對於帳戶管理之正確性及黃國男之其他繼承人。
二、案經黃國男之子乙○○訴由臺灣臺北地方法院檢察署檢察官
    偵查起訴。
    理  由
一、訊據被告固坦認伊之配偶黃國男係於九十一年六月十九日凌
    晨五時死亡，而伊有於黃國男死亡後同日早上至第一銀行城
    東分行，在取款憑條上蓋用黃國男之印章並填寫金額十五萬
    元及相關事項後，將之交付銀行承辦人員而領取十五萬元現
    金等情不諱，惟矢口否認有何行使偽造私文書或詐欺取財之
    犯行。辯稱：伊與黃國男結婚後即專職家管，黃國男之金錢
    支出均由伊依據黃國男之意思處理，系爭帳戶內款項為伊與
    黃國男共有，伊對於黃國男銀行存款有二分之一夫妻剩餘財
    產之權利，且於黃國男死亡後，伊尚繼續負擔黃國男醫療費
    、喪葬費、菲傭看護費及黃國男與前妻所生子女之生活費用
    ，十五萬元尚無法完全支付，而伊領取款項之事，告訴人事
    前事後均知悉同意並予以追認，繼承人實無任何損害可言；
    伊領取系爭十五萬元款項，係知悉黃國男死亡後須辦理喪葬
    事宜，費用無法估計，始先行領款以備不時之需，若伊有犯
    罪故意，大可將系爭帳戶內款項全數領取一空，不需留下九
    萬九千五百九十四元之剩餘款項，故伊實無任何不法意圖云
    云。
二、經查：
（一）被告與黃國男係夫妻關係，二人於八十三年八月六日結婚
      ，並育有一女黃才晏，而黃國男另與前妻育有三名子女即
      告訴人乙○○、黃韻如、黃振和；黃國男嗣於九十一年六
      月十九日凌晨五時因病死亡，而被告於黃國男死亡後同日
      早上，未經全體繼承人之同意，即至第一銀行城東分行填
      寫取款憑條並蓋用黃國男印章於其上，自系爭帳戶內領取
      十五萬元現金等情，除據被告坦承在卷外，並經告訴人乙
      ○○證述明確（見本院第九十四年十一月二十二日審判筆
      錄，本院卷第五四頁至第七二頁），復有本院九十二年度
      重家訴字第二○號民事判決（見九十三年度偵字第七九○
      一號卷第九七頁至第一二八頁）、臺灣高等法院九十三年
      度重家上字第八號民事判決（見九十三年度偵續字第五四
      六號卷《下簡稱偵續卷》第五○頁至第六○頁）、死亡證
      明書（見偵續卷第三三頁）、第一商業銀行存摺類存款取
      款憑條（見九十三年度發查字第六九四號卷《下簡稱發查
      卷》第二三頁）、系爭帳戶存摺影本（見本院卷第四二頁
      、第四三頁）等件附卷可證，堪信為真實。
（二）按繼承，因被繼承人死亡而開始；繼承人自繼承開始，除
      本法另有規定外，承受被繼承人財產上之一切權利、義務
      ；民法第一千一百四十七條、第一千一百四十八條前段分
      別定有明文。復按繼承人有數人時，在分割遺產前，各繼
      承人對於遺產全部為公同共有，同法第一千一百五十一條
      亦有規定。黃國男既已於九十一年六月十九日凌晨五時死
      亡，而又查無其繼承人有拋棄繼承或喪失繼承權之情事，
      是黃國男名下之財產，自其死亡之時起，應由全體繼承人
      即被告、黃才晏、告訴人、黃韻如、黃振和共同繼承，且
      公同共有。復依民法第八百二十八條：「公同共有人之權
      利義務，依其公同關係所由規定之法律或契約定之。除前
      項之法律或契約另有規定外，公同共有物之處分，及其他
      之權利行使，應得公同共有人全體之同意。」之規定，在
      黃國男之遺產分割、公同共有關係消滅之前，黃國男遺產
      之處分，應得全體繼承人之同意，詎被告竟於黃國男死亡
      後數小時，未經全體繼承人同意，即盜用黃國男之印章於
      取款憑條上，至第一銀行城東分行從系爭帳戶領取十五萬
      元現金，據為己有，其有不法意圖甚明。而被告行使偽造
      取款憑條私文書之行為，使得第一銀行城東分行承辦人員
      誤將系爭帳戶款項辦理提出後交由無權收領之被告，並使
      得全體繼承人應公同共有之遺產減少十五萬元，足以生損
      害於第一銀行城東分行關於帳戶管理之正確性及黃國男全
      體繼承人之權利，亦彰彰明甚。
（三）被告固辯稱其係因為了支付黃國男死亡後須支出之喪葬費
      、醫療費用等，始領取系爭之十五萬元，而伊於九十一年
      六月十九日黃國男死亡後，即陸續支付黃國男之醫藥費八
      萬餘元、喪葬費十七萬七千八百二十二元、告訴人乙○○
      及其胞弟黃振和之生活費四十五萬一千九百二十八元、看
      護費用二萬八千二百元等共計七十多萬元，遠超過所領取
      之十五萬元，足認伊並無不法所有意圖云云。然查：被告
      曾於黃國男死亡前一日即九十一年六月十八日，自系爭帳
      戶分別轉帳七十萬元、五十萬元二筆款項至伊於第一銀行
      開立之帳戶內，此除有取款憑條、存款憑條各二紙附卷可
      證外（見發查卷第二二頁、第二三頁、第二五頁、第二六
      頁），復為被告所不爭執。而上開總計一百二十萬元款項
      及系爭十五萬元之用途、流向，被告曾於檢察官偵查期間
      ，具狀表示均係用以支付黃國男之喪葬費十四萬四千九百
      十元、醫療費十一萬六千九百五十三元、告訴人及黃振和
      生活費四十五萬零六百三十八元、看護費用（約十萬元）
      ，及清償黃國男生前向其母親之借款五十萬元等，此見被
      告於九十四年三月十五日提出之答辯狀即明（見偵續卷第
      三○頁、第三一頁），姑不論上開款項之支出、金額是否
      真正，扣除向黃國男母親借貸之五十萬元外，被告前所領
      取之一百二十萬元，依其所主張，亦全數花用在支付黃國
      男之喪葬費、醫療費、看護費、告訴人及其胞弟黃振和之
      生活費上，縱認被告所謂返還黃國男母親借款五十萬元之
      時間點，係在伊領取一百二十萬元之當日，被告在九十一
      年六月十九日凌晨五時黃國男死亡之時，其前自系爭帳戶
      所領取之一百二十萬元，至少仍有七十萬元尚未花用，而
      被告亦於本院審理時自承伊領取本件系爭十五萬元之時，
      前所領取之一百二十萬元尚未花用完畢，身上可動用之現
      金至少有二十萬元（見本院卷第六一頁、第六三頁），從
      而，黃國男死亡之時，被告手上隨時得動用之款項，應已
      足以支付黃國男死亡後較具急迫性、應立即給付之醫療費
      、看護費、喪葬費等費用，被告實無於黃國男死亡當日數
      小時內，即再自系爭帳戶領取十五萬元之必要。再者，被
      告於黃國男死亡後，黃國男所有房屋每月租金二十二萬七
      千元，係由被告繼續收取，故告訴人等始向被告拿取生活
      費，此亦為黃國男所指示等情，業據告訴人於本院審理時
      證述明確（見本院卷第五九頁），而被告亦不否認有領取
      房屋租金每月二十二萬七千元，是被告僅憑每月租金，即
      可輕易支付黃國男死亡後告訴人及其胞弟黃振和之生活費
      用，是其將支付告訴人及黃振和生活費四十五萬一千九百
      二十八元，列入伊前所領取之一百二十萬元、十五萬元之
      支出範圍中，亦無足取，而純係故為拼湊金額、掩飾其盜
      領十五萬元犯行而已，故被告辯稱該十五萬元係為了支付
      黃國男醫療費、喪葬費等始為領取，伊無不法所有意圖云
      云，實無足取。此外，被告領取十五萬元一事，告訴人自
      始至終均未同意，此業據告訴人於本院審理時供陳明確（
      見本院卷第六○頁），而告訴人於其父親黃國男死亡後繼
      續向告訴人拿取生活費，係因被告仍繼續收取黃國男所有
      房屋之租金等情，復如前述，故被告辯稱告訴人在黃國男
      死亡後繼續向伊索取生活費，故推認告訴人有所謂追認之
      意思，告訴人未受任何損害云云，亦非可採。而系爭帳戶
      在被告領取十五萬元後，尚餘九萬九千五百九十四元，雖
      有存摺影本附卷可稽（見本院卷第四二頁、第四三頁），
      然被告私自將十五萬元領出，又未能合理敘明必要性及用
      途，自尚難以帳戶內仍有餘款，即反證被告無盜領十五萬
      元之不法意圖。
（四）又系爭帳戶係黃國男一人所申請開立，並非被告與黃國男
      共同開立，此見存摺影本即明（見本院卷第四二頁），並
      為被告所不爭執，而被告復自陳其自婚後即專職家管無工
      作收入（此參被告九十四年十月二十六日刑事答辯狀第一
      、（四）即明，見本院卷第十二頁反面），故可推認被告
      婚後生活所需費用應均由黃國男供給；縱被告於黃國男死
      亡前全權辦理上開帳戶款項之存取，然應係本於黃國男之
      委任或授權，方便被告處理與黃國男共同生活下日常生活
      費用之支出，是在無其他積極證據佐證之情況下，亦不得
      以被告負責系爭帳戶款項之存取，遽認上開帳戶內之款項
      為黃國男與被告共有，而認被告得合法於黃國男死亡後逕
      自領取十五萬元款項。再者，黃國男雖在其生前，將系爭
      帳戶之印章、存摺，交由被告保管使用，並授權被告辦理
      系爭帳戶內款項之存取，惟在黃國男死亡後，其權利能力
      歸於消滅，對被告曾為之授權同意甚或委任關係，亦一併
      於死亡時失去效力或終止，是被告自不得因此主張在黃國
      男死亡後，仍對上開帳戶有管理之權限，而認其於黃國男
      死亡後領取十五萬元於法有據。選任辯護人雖聲請調閱系
      爭帳戶自九十年六月二十日起至九十一年六月十九日止之
      期間內存、取款憑條影本，欲證明系爭帳戶之款項存取均
      係被告為之，存取款憑條上字跡均係被告親寫，然系爭帳
      戶於黃國男死亡前均由被告辦理款項之存取一節，並不妨
      礙被告本案犯行之成立，業如前述，是本院認上開證據之
      調查核無必要，附此敘明。
（五）再查，被告與黃國男係夫妻關係，雖被告在黃國男死亡後
      ，對黃國男之財產有剩餘財產分配請求權，然依據九十一
      年六月二十六日修正前之民法第一千零三十條之一第一項
      、第二項：「聯合財產關係消滅時，夫或妻於婚姻關係存
      續中所取得而現存之原有財產，扣除婚姻關係存續中所負
      債務後，如有剩餘，其雙方剩餘財產之差額，應平均分配
      。但因繼承或其他無償取得之財產，不在此限（第一項）
      。依前項規定，平均分配顯失公平者，法院得酌減其分配
      額（第二項）。」規定，本件被告得行使剩餘財產分配請
      求權之標的，非黃國男死亡時全部之積極財產，尚須扣除
      其在婚姻關係中所負之債務，且若有顯失公平情事，亦非
      必然得請求平均分配；況被告僅取得剩餘財產分配之請求
      權限而已，並非指其在黃國男死亡後，對於黃國男之積極
      財產當然擁有二分之一之所有權，故在被告未行使剩餘財
      產分配請求權，並確認其得分配之範圍、數額前，仍不得
      逕認被告得私自領取系爭帳戶內之款項。
（六）最高法院九十年度臺上字第七五八八號判決內容中，雖提
      及：「刑法上之偽造文書罪，須以足生損害於公眾或他人
      為成立要件，而所謂足生損害，係指他人有可受法律保護
      之利益，因此遭受損害或有受損害之虞而言。上訴人等一
      再辯稱詹介生領取詹鎮卿之存款，全部交付詹介夫之妻王
      麗華於處理詹鎮卿喪葬事宜統籌使用，該喪葬費及詹鎮卿
      生前債務，本應由詹鎮卿之全體繼承人共同負擔，詹介生
      所為僅屬民法無因管理行為等情；原判決認定上訴人等所
      為足以生損害於台北區中小企業銀行信義分行及詹鎮卿之
      其他繼承人，但對於上訴人等上開所辯何以不足為其等有
      利之認定，及該他人有何可受法律保護之利益，因此遭受
      損害或有受損害之虞，俱未詳加說明論證，自嫌理由欠備
      ，難昭折服」等語，而指摘該案原審判決理由未完備，應
      再予詳加論究，而將原判決撤銷，發回臺灣高等法院更行
      審理，然該判決並未表明該案上訴人行為於法有據，應為
      無罪之諭知；又被告既有足夠之金錢支付醫藥費，自無在
      其夫黃國男死亡後偽以黃國男名義領款之急切性，復因其
      領取系爭十五萬元款項有違其他繼承人之本意，是其援引
      上開最高法院判決以為合法性之辯解，自非可採。
（七）綜上，被告前揭所辯，無非推諉卸責之詞，均無足取，本
      件事證明確，被告犯行堪以認定，應依法論科。
二、按刑法上處罰行使偽造私文書之主旨，重在保護文書之公共
    信用，故所偽造之文書既足以生損害於公眾或他人，其犯罪
    即應成立，縱制作名義人業已死亡，亦無妨於本罪之成立，
    最高法院四十年臺上字第三三號判例意旨可資參照。故被告
    冒用已死亡之黃國男名義，偽造取款憑條並進而行使之，使
    銀行承辦人員陷於錯誤而交付十五萬元，核其所為，係犯刑
    法第二百十六條、第二百十條行使偽造私文書罪、第三百三
    十九條第一項詐欺取財罪。被告盜用印章之行為，為其偽造
    私文書之部分行為，而偽造私文書之低度行為，復為行使偽
    造私文書之高度行為所吸收，均不另論罪。被告所犯上開行
    使偽造私文書罪、詐欺取財罪間，有方法結果之牽連關係，
    應從一重之行使偽造私文書罪論處。爰審酌被告囿於一時貪
    念盜領系爭帳戶之存款，損害全體繼承人權益及銀行帳戶管
    理正確性，且犯後又飾詞卸責，未見悔悟，兼衡其品行、犯
    罪手段、所生危害等一切情狀，量處如主文所示之刑，並諭
    知易科罰金之折算標準，以資懲儆。
據上論斷，應依刑事訴訟法第二百九十九條第一項前段，刑法第
二百十六條、第二百十條、第三百三十九條第一項、第五十五條
、第四十一條第一項前段，罰金罰鍰提高標準條例第一條前段、
第二條，判決如主文。
本案經檢察官楊仲萍到庭執行職務。
中　  華 　 民　  國   九十四 　年　 十二 　月　 六　 日
                      臺灣臺北地方法院刑事第一庭
                          審判長法  官  陳興邦
                                法  官  林婷立
                                法  官  劉素如
以上正本證明與原本無異。
如不服本判決，應於判決送達後10日內向本院提出上訴狀（應抄
附繕本）。告訴人或被害人如對於本判決不服者，應具備理由請
求檢察官上訴，其上訴期間之計算係以檢察官收受判決正本之日
期為準。
                                書記官  陳俐妙
中　  華 　 民　  國   九十四 　年　 十二 　月　 六　 日
